【裁判字號】    97,訴,1566
【裁判日期】    981126
【裁判案由】    塗銷所有權移轉登記 等
【裁判全文】
臺灣高雄地方法院民事判決              97年度訴字第1566號
原      告  華南商業銀行股份有限公司
法定代理人  李濬智
訴訟代理人  蘇新竹律師
            張清富律師
被      告  甲○○
            乙○○
            丙○○
上二人共同
訴訟代理人  李育任律師
上列當事人間塗銷所有權移轉登記等事件，本院民國98年11月12
日言詞辯論終結，判決如下：
    主  文
確認被告甲○○與被告乙○○間就附表一所示不動產之買賣關係
不存在。
被告乙○○就附表一所示不動產於附表一所示日期以贈與為登記
原因所為之所有權移轉登記，應予塗銷。
被告丙○○就附表一所為抵押權設定登記，應予塗銷。
訴訟費用由被告負擔。
    事實及理由
壹、程序部分：
一、本件被告甲○○未於言詞辯論期日到場，核無民事訴訟法第
    386 條各款所列情形，爰依原告之聲請，由其一造辯論而為
    判決。
二、按確認法律關係成立或不成立之訴，非原告有即受確認判決
    之法律上利益者，不得提起之，民事訴訟法第247 條定有明
    文。所謂即受確認判決之法律上利益，須因法律關係之存否
    不明確，致原告在私法上之地位有受侵害之危險，而此危險
    得以對於原告之確認判決除去之者，即足當之。原告於先位
    之訴主張其為被告甲○○之債權人，被告甲○○與被告乙○○間就附表一所示不動產之買賣契約為通謀虛偽意思表示，
    其買賣契約及所有權移轉登記均屬無效，該買賣契約存在已
    侵害其債權受償之利益，而有以本確認判決加以除去之必要
    ，則依其主張足認有即受確認判決之法律上利益，核與前揭
    規定相符，自得提起，合先敘明。
貳、實體部分：
一、原告起訴主張：
(一)、先位聲明部分：
    伊為被告甲○○之債權人，被告甲○○因擔任訴外人宏亞南
    電子股份有限公司（下稱宏亞南公司）向伊借款之連帶保證
    人，對伊負有新臺幣（下同）7,260,611 元及相關利息、違
    約金債務，被告甲○○竟於民國96年3 月6 日，將其所有如
    附表一所示坐落高雄縣湖內鄉○○段1105、1106地號、應有
    部分均6 分之1 之土地（下稱系爭土地），與其配偶即被告
    乙○○通謀虛偽訂立買賣契約，並於96年3 月26日以贈與為
    原因辦畢所有權移轉登記予被告乙○○，被告甲○○與被告
    乙○○之上開通謀虛偽買賣行為，已致伊之債權受有不能清
    償之危險，伊自得訴請確認系爭土地買賣契約不存在，並代
    位被告甲○○請求被告乙○○塗銷系爭土地之所有權移轉登
    記。又被告乙○○旋於96年4 月27日以系爭土地設定本金最
    高限額抵押權9,600,000 元（下稱系爭抵押權）予被告丙○○，然被告乙○○與被告甲○○間就系爭土地之買賣及所有
    權移轉行為既屬無效，則被告乙○○設定抵押權予被告丙○○即屬無權處分行為，且被告丙○○明知被告乙○○與被告
    甲○○間就系爭土地之買賣係通謀虛偽，應不受善意保護，
    而應將系爭抵押權設定登記塗銷。為此，爰依民法第87條、
    242 條、第767 條規定，提起先位之訴。並聲明：(一)確認被
    告甲○○、乙○○間就附表一所示不動產之買賣關係不存在
    ；(二)被告乙○○就附表一所示不動產於附表一所示日期以贈
    與為原因所為所有權移轉登記，應予塗銷；(三)被告丙○○就
    附表一所示不動產所為抵押權設定應予塗銷。
(二)、備位聲明部分：
    又縱認系爭土地之買賣及所有權移轉登記行為為真正，惟被
    告甲○○已將附表二所示之其他不動產移轉登記予他人，是
    被告甲○○除系爭土地外，已無其他財產可供清償，而被告
    丙○○於為系爭抵押權設定時亦知此情事，其等所為已害及
    伊之債權，伊自得訴請撤銷系爭土地之買賣及移轉登記行為
    ，並請求被告乙○○塗銷所有權移轉登記、被告丙○○塗銷
    系爭抵押權設定登記。為此，爰依民法第244 條規定，提起
    備位之訴。並聲明：(一)被告甲○○、乙○○間就附表一所示
    不動產之買賣及所有權移轉登記行為應予撤銷；(二)被告乙○○就附表一所示不動產於附表一所示日期以贈與為原因所為
    所有權移轉登記，應予塗銷；(三)被告丙○○就附表一所示不
    動產所為抵押權設定登記應予塗銷。
二、被告之答辯：
(一)、被告甲○○未於言詞辯論期日到庭，亦未提出書狀作何聲明
    或陳述。
(二)、被告乙○○、丙○○則以：被告乙○○自80年起即從事不動
    產買賣生意，而被告甲○○於大陸投資生意極需資金，乃將
    系爭土地連同附表二編號2 所示坐落高雄縣湖內鄉○○段97
    7 地號、應有部分6 分之1 之土地（下稱寧靖段土地）出售
    被告予乙○○，被告乙○○已於96年3 月7 日給付1,000,00
    0 元與被告甲○○，另向被告丙○○借款8,000,000 元，用
    以給付剩餘之買賣價金5,000,000 元，並提供上開3 筆土地
    設定本金最高限額9,600,000 元之系爭抵押權予被告丙○○
    。被告甲○○與被告乙○○間確有買賣關係存在，惟基於節
    稅之考量而以贈與為移轉登記原因，且宏亞南公司係自96年
    5 月10日起未按期攤還借款本息，於被告甲○○與被告乙○○訂立系爭土地買賣契約時，宏亞南公司尚正常繳息，被告
    甲○○是否有逃避保證債務之必要及意圖，自非無疑等語，
    資為抗辯。並聲明：駁回原告之訴。
三、本件兩造不爭執事項及爭點：
(一)、不爭執事項：
 1、被告甲○○擔任宏亞南公司向原告借款之連帶保證人，嗣因
    宏亞南公司未依約清償，經本院以96年度審重訴字第164 號
    判命被告甲○○、宏亞南公司及訴外人曾海洝、詹勳宏應連
    帶給付原告7,260,611 元，及自96年5 月10日起至清償日止
    ，按年息4.09% 計算之利息，暨自96年6 月11日起至清償日
    止，逾期在6 個月以內者，按上開利率10% ，逾期超過6 個
    月者，按上開利率20% 計算之違約金。
 2、被告甲○○於96年3 月6 日與被告乙○○就系爭土地及寧靖
    段土地簽訂買賣契約，並於96年3 月26日，基於節稅之考量
    ，以贈與為原因，將系爭土地移轉登記予被告乙○○。被告
    乙○○於96年4 月27日，提供系爭土地及寧靖段土地設定設
    定本金最高限額9,600,000 元之系爭抵押權予被告丙○○。
 3、被告甲○○與乙○○為夫妻關係。
(二)、爭點：
 1、先位聲明部分：
  (1)被告甲○○、乙○○就系爭土地所為之買賣及移轉登記行為
    ，是否為通謀虛偽意思表示而屬無效？
  (2)如被告甲○○、乙○○就系爭土地所為之買賣及移轉登記行
    為係通謀虛偽意思表示而屬無效，就被告乙○○設定系爭抵
    押權予被告丙○○之無權處分行為，被告丙○○可否主張善
    意取得抵押權？（被告丙○○是否知悉被告甲○○、乙○○
    上開買賣係通謀虛偽，而不受善意受讓規定之保護？）
 2、備位聲明部分：
  (1)被告乙○○就系爭土地為買賣及移轉登記時，是否知悉有害
    於原告之債權？
  (2)被告丙○○就系爭土地為抵押權設定登記時，是否知悉有害
    於原告之債權？
四、茲就上述爭點，析述本院得心證之理由如下：
(一)、緣被告甲○○將其所有如附表二所示不動產，分別於附表二
    所示時間出售予被告乙○○及訴外人王俊雄、郭瑞宛，並由
    被告乙○○、王俊雄為被告丙○○、王淑惠設定如附表二所
    示之抵押權等情，業據原告對被告乙○○、丙○○及王俊雄
    、郭瑞宛、王淑惠另案以本院97年度重訴字第188 號提起訴
    訟，原告於該案主張被告甲○○與被告乙○○、王俊雄、郭
    瑞宛間就附表二所示不動產買賣及所有權移轉為通謀虛偽意
    思表示，被告丙○○及王淑惠亦知悉該情，被告乙○○、王
    俊雄為被告丙○○、王淑惠設定如附表二所示之抵押權屬無
    權處分，被告丙○○、王淑惠應不受善意保護，故代位被告
    甲○○請求確認附表二所示不動產之買賣關係不存在，並請
    求被告乙○○、王俊雄、郭瑞宛、丙○○、王淑惠塗銷附表
    二所示不動產之所有權移轉登記或抵押權設定登記，此有本
    院97年度重訴字第188 號案件可參。因上開案件亦由本院一
    併審理，且與本件亦有關聯，故兩造於本件均援用該案卷證
    資料以為攻防，合先敘明。
(二)、被告甲○○、乙○○就系爭土地所為之買賣及移轉登記行為
    ，是否為通謀虛偽意思表示而屬無效？
 1、被告乙○○辯稱與被告甲○○間就系爭土地之買賣契約係屬
    真正，並無通謀虛偽不實，系爭土地及寧靖段土地買賣價金
    總價為6,000,000 元，其於96年3 月7 日給付現金1,000,00
    0 元予被告甲○○，經被告甲○○於買賣契約書上簽收，其
    另向被告丙○○借款8,000,000 元，被告丙○○於96年5 月
    8 日匯款至其台灣中小企業銀行大昌分行帳號00000000000
    號帳戶，其於當日提領8,000,000 元現金交付予被告甲○○
    ，其中5,000,000 元即系爭土地及寧段土地之買賣尾款，其
    餘3,000,000 元則係其出借予被告甲○○之款項，而為擔保
    被告丙○○借款債權，其除簽立8,000,000 元本票予被告丙○○供擔保外，並以系爭土地及寧段土地為被告丙○○設定
    系爭抵押權等語，固提出系爭土地買賣契約書影本1 份、被
    告丙○○匯款單影本1 紙、被告乙○○簽發之本票影本1 紙
    、臺灣中小企業銀行取款憑條影本、花旗銀行現金提款單影
    本1 紙為證（見本院97年度重訴字第188 號一卷第102 頁至
    第10 5頁、第110 頁、第111 頁至第112 頁、第312 頁、本
    院卷第42頁至第48頁）。
 2、惟查，宏亞南公司總資本額為65,000,000元，股份6,500,00
    0 股，被告甲○○擔任宏亞南公司董事，持股高達1,080,00
    0 股，為所有董事中持股最多者，且較宏亞南公司董事長張
    中貴持股50,000股多出甚多，此業經本院調取本院96年度訴
    審重訴字第164 號原告訴請宏亞南公司及被告甲○○清償借
    款卷宗核閱屬實，堪認被告甲○○對於宏亞南公司之營運握
    有相當之控制權，就宏亞南公司之財務狀況當知之甚詳，而
    被告甲○○除於96年3 月6 日出售系爭土地及寧靖段土地予
    被告乙○○外，另於96年2 月27日、2 月25日、96年2 月26
    日出售其所有如附表二所示不動產予被告乙○○及王俊雄、
    郭瑞宛，亦為被告乙○○、丙○○所不否認，則被告甲○○
    於宏亞南公司於96年5 月10日開始未依約繳納借款本息前之
    96年2 月25日至96年3 月6 日間接續出售附表一、二所示不
    動產，顯有脫產以規避債務之嫌，是被告甲○○就系爭土地
    與被告乙○○所訂立之買賣契約是否出於雙方之真意，誠屬
    可疑。
 3、查被告乙○○與被告甲○○為夫妻關係，關於被告甲○○何
    以短時間內接連處分附表一、二所示不動產乙節，被告乙○○陳稱被告甲○○於大陸有投資生意，極需資金，故有將附
    表一、二所示不動產變現之需求，惟被告甲○○未曾到庭陳
    述或提出書狀陳明原委，且被告乙○○亦迄未提出被告甲○○投資大陸生意之相關資料供本院審酌，且觀諸被告甲○○
    自96年起至98年11月止之出入境資料（見本院97年度重訴字
    第188 號一卷第250 頁、本院97年度重訴字第188 號二卷第
    116 頁），被告甲○○僅有5 次短暫出國紀錄，且每次出國
    均未逾1 個星期，難認被告甲○○確有投資大陸生意之情事
    ，被告乙○○前揭所陳，已難信為真。而就被告乙○○向被
    告甲○○購買系爭土地之目的乙節，被告乙○○於本院陳稱
    被告甲○○要去大陸投資，要賣掉系爭土地換現金，為了幫
    被告甲○○保住系爭土地祖產，故其乃向被告甲○○購買等
    語（見本院97年度重訴字第188 號二卷第8 頁、第11頁）。
    惟被告乙○○陳稱被告甲○○有投資大陸生意之資金需求，
    不足採信，已如前述，又被告乙○○陳稱向被告丙○○借款
    8,000,000 元向被告甲○○購買系爭土地，打算將系爭土地
    出售後再連本帶利償還被告丙○○等語（見本院97年度重訴
    字第188 號二卷第8 頁），亦顯與其先前所陳購買系爭土地
    係為幫被告甲○○保住祖產之目的相矛盾。況且，被告乙○○自96年3 月間取得系爭土地所有權後，迄今已2 年餘，仍
    未有將系爭土地出售之舉。準此，被告乙○○所辯向被告甲○○購買系爭土地之目的，不可採信，已堪認定被告乙○○
    係為協助被告甲○○脫產以規避債務，方與被告甲○○就系
    爭土地簽訂買賣契約。又佐以被告乙○○與被告甲○○乃夫
    妻關係，而夫妻間財產常有共同運用之情，以致於夫妻間產
    財形式上所有權與實質所有權歸屬不同一，則被告甲○○將
    系爭土地過戶予被告乙○○，係確基於雙方之買賣真意？抑
    或屬雙方通謀虛偽之意思表示以達為被告甲○○脫產之目的
    ？極其可疑。
 4、次查，截至96年3 月3 日止，被告乙○○於花旗銀行之臺幣
    存款帳戶金額高達12,703,061元，連同在該行之其他投資，
    總值達21,057,246.89 元，此有花旗銀行98年9 月24日（98
    ）政查字第23452 號函暨其所附花旗財富管理銀行綜合月結
    單在卷可稽（見本院卷第168 頁至第169 頁），另被告乙○○於96年5 月16日尚自其台企大昌分行帳戶轉帳5,000,000
    元其設於台新銀行苓雅分行帳號00000000000000號帳戶後，
    再於翌日自該帳戶轉匯5,040,000 元至其另一投資理財帳戶
    （帳號：0000000000000000），此有台新銀行98年9 月16日
    台新作文字第9814446 號函在卷足憑（見本院卷第212 頁至
    第213 頁），且為被告乙○○所是認（見本院97年度重訴字
    第188 號二卷第112 頁），顯見被告乙○○與被告甲○○訂
    立系爭土地及寧靖段土地買賣契約期間，應有足夠資力支付
    全部價金6,000,000 元。被告乙○○陳稱向被告丙○○借款
    8,000,000 元之利息是年息5%，被告丙○○亦稱如此，被告
    乙○○既有上開資力，參以現今銀行存款利率遠低於年息5%
    ，其他投資項目報酬利亦少高於年息5%，倘被告乙○○確有
    真意向甲○○購買系爭土地及寧靖段土地，即可以其前述存
    款或投資轉換現金給付買賣價金予被告甲○○，並無另行向
    被告丙○○借款而負擔利率達年息5%之利息債務之必要，此
    舉與一般投資理財觀念迥然相悖，被告乙○○既有將資金運
    用於投資理財，就此道理更應知悉甚深。再者，被告乙○○
    陳稱向被告丙○○借款8,000,000 元，以其所陳借款利率為
    年息5%計算，每年借款利息即高達400,000 元（計算式：8,
    000,000 ×5%＝400,000 ），被告乙○○陳稱待系爭土地及
    寧靖段土地出售後再一併與被告丙○○結算利息，連同本金
    一併償還被告丙○○，惟被被告乙○○取得上開土地所有權
    迄今已經2 年多，仍遲未將上開土地出售，利息累積已逾
    800,000 元，被告乙○○購買系爭土地及寧靖段土地不僅無
    利可圖，反須負擔高額利息債務，並非正常合理之交易決定
    。承上各節可知，被告乙○○以向被告丙○○借款方式向被
    告甲○○購買系爭土地之動機，應非出於投資理財之獲利取
    向甚明，佐以被告乙○○所稱購買系爭土地之目的並不足採
    ，已如前述，則在被告乙○○確有資力可以自有資金向被告
    甲○○購買系爭土地及寧靖段土地，以追求最大利潤之情況
    下，被告乙○○豈有真意締結反須負擔高額利息債務之買賣
    契約之理？
 5、又系爭土地及寧靖段土地之買賣價金6,000,000 元，被告乙○○固辯稱於96年3 月7 日交付現金1,000,000 元、於96年
    5 月8 日交付現金5,000,000 元予被告甲○○，然並未提出
    被告甲○○確有收受上開價金證據供本院參酌，原告亦爭執
    上開款項交付之真實性，被告乙○○辯稱被告甲○○投資大
    陸生意有資金需求既不可採，是其辯稱被告甲○○為投資大
    陸方便要求其給付現金，而不採匯款方式給付價金，本院亦
    難憑信，被告乙○○給付數百萬元買賣價金竟不以較能保障
    雙方交易安全之匯款方式為之，顯與常情有違，則被告乙○○辯稱就系爭土地及寧靖段土地已有支付6,000,000 元買賣
    價金予被告甲○○，亦難信為真。
 6、又證人即被告丙○○之配偶洪政國於本院證稱：伊知道附表
    一及附表二編號1 所示不動產有為伊配偶丙○○設定抵押權
    ，設定的原因是代書即郭瑞宛先把上開房地資料帶給伊看，
    要伊事先評估是否可以借款給上開不動產所有權人，後來評
    估可以，借款的經過，代書方面是由郭瑞宛去辦理設定，第
    1 筆借款時（按：借款金額5,000,000 元）被告甲○○來找
    伊1 、2 次，第2 筆借款時被告甲○○也是來找伊1 、2 次
    ，被告甲○○的太太即被告乙○○都是2 筆借款的第一次洽
    談時有到場，每次郭代書都有到場等語甚詳（見本院97年度
    重訴字第188 號二卷第17頁）。被告甲○○既為出賣人，竟
    多次出面向被告丙○○及證人洪政國洽談借款供被告乙○○
    向其購買附表一及附表二編號1所 示不動產，而非由買受人
    即被告乙○○積極商借買賣價金，已有違常情，此節亦可窺
    知被告乙○○應無買受上開不動產之真意；又依被告乙○○
    所辯，如被告甲○○係因投資大陸有資金需求，方出售不動
    產，被告甲○○既已親自覓得金主即被告丙○○，並親自洽
    談借款，大可自己以系爭土地及寧靖段土地為被告丙○○設
    定抵押而向被告丙○○借款即可，無須多此一舉先將系爭房
    地及寧靖段土地出售過戶予被告乙○○，再由被告乙○○以
    其名義向丙○○借款。再觀諸被告乙○○一再陳稱係由其向
    被告丙○○借款8,000,000 元，並非被告甲○○向被告丙○○借款，惟被告甲○○竟與被告乙○○共同簽發8,000,000
    元本票予被告丙○○供擔保（見本院97年度重訴字第188 號
    一卷第112 頁、本院卷第48頁），被告丙○○就系爭土地及
    寧靖段土地所設定系爭抵押權擔保債務之債務人竟為被告甲○○，而非被告乙○○，被告甲○○反而因此無端背負8,00
    0,000 元債務，顯與被告乙○○辯稱其為購買系爭土地及寧
    靖段土地而由其向被告丙○○借款、被告甲○○出售房地係
    為籌措資金投資大陸生意等情不符，如此觀之，被告甲○○
    更無將系爭土地連同寧靖段土地出售予被告乙○○以求變現
    之必要，蓋被告甲○○將系爭土地及寧靖段土地移轉予被告
    乙○○後，竟仍須就被告乙○○為支付買賣價金而向被告丙○○所借款項債務共同簽發本票擔保，且被告乙○○亦同意
    就其已取得所有權之系爭寧靖段土地為被告甲○○對被告丙○○之本票債務設定擔保，其結果與被告甲○○直接以系爭
    寧靖段房地向被告丙○○借款並設定抵押權供擔保，並無不
    同，差別僅在於抵押擔保品之所有權人不同而已。
 7、承上所述，以被告甲○○不直接以系爭土地供擔保向被告丙○○借款方式籌措資金，反採先將系爭土地出售予被告乙○○並辦理過戶，再由其出面與被告丙○○洽談借款予被告乙○○，以供被告乙○○支付買賣價金之迂迴方式，甚至為此
    簽立8,000,000 元本票予被告丙○○，以擔保被告丙○○對
    被告乙○○之借款債權，其自身反而增加8,000,000 元本票
    債務，且期間多由被告甲○○與被告丙○○及其配偶即證人
    洪政國接觸借款及抵押權設定事宜等諸多有違交易常情之處
    ，輔以被告乙○○向被告甲○○購買上開房地並無利可圖，
    且須負擔高額利息債務，亦不合理，又被告乙○○陳稱有給
    付系爭土地及寧靖段土地買賣價金予被告甲○○難信為真等
    節觀之，足認被告甲○○、乙○○間就系爭土地並無買賣真
    意，又因被告乙○○應支付予被告甲○○之買賣價金竟係由
    被告甲○○與被告丙○○或其配偶洪政國接洽，亦堪認定被
    告甲○○、被告乙○○對於彼此均無買賣真意均屬知情，而
    仍就彼此非真意之意思表示相與為合意，是被告甲○○、乙○○就系爭土地之買賣為通謀虛偽意思表示，至堪認定。
(三)、如被告甲○○、乙○○就系爭土地所為之買賣及移轉登記行
    為係通謀虛偽意思表示而屬無效，就被告乙○○設定系爭抵
    押權予被告丙○○之無權處分行為，被告丙○○可否主張善
    意取得抵押權？（被告丙○○是否知悉被告甲○○、乙○○
    上開買賣係通謀虛偽，而不受善意受讓規定之保護？）
 1、被告丙○○辯稱其確有於96年5 月8 日借款予被告乙○○8,
    000,000 元，被告乙○○乃以其所有之系爭土地及寧靖段土
    地為其設定系爭抵押權，並非虛偽設定抵押權，且其提供資
    金予被告乙○○後，其銀行帳戶與被告甲○○、乙○○之相
    關銀行存款帳戶並無資金互為流通情形，足證其並無惡意之
    情等語，資為抗辯，並提出匯款單影本1 紙（見本院97年度
    重訴字第188 號一卷第110 頁、本院卷第46頁）、被告甲○○、乙○○共同簽發面額為8,000,000 元之本票影本1 紙（
    見本院97年度重訴字第188 號一卷第112 頁、本院卷第48頁
    ）為證。
 2、查被告丙○○未曾與被告甲○○、被告乙○○有金錢借貸往
    來，係經被告郭瑞宛介紹，始借款予被告乙○○，業據被告
    丙○○陳述在卷（見本院97年度重訴字第188 號二卷第14頁
    ），而被告丙○○初次於97年接連借款5,000,000 元（按：
    此款項依被告乙○○於另案所陳，係其借貸作為向被告甲○○購買附表二編號1 所示不動產之買賣價金）、8,000,000
    元予被告乙○○，從96年4 月27日匯款5,000,000 元至被告
    甲○○渣打銀行九如分行帳戶、於96年5 月8 日匯款8,000,
    000 元至被告乙○○台灣中小企業銀行大昌分行帳戶，截至
    目前為止，被告丙○○未曾向被告乙○○收受分文利息，為
    被告乙○○、被告丙○○所是認（見本院卷第11頁、第15頁
    ），此節與一般民間放款係為賺取高於銀行利率之利息之情
    有違，雖渠等2 人均陳稱待被告乙○○出售附表一所示土地
    、附表二編號1 所示房地後再一併結算本金及應付利息（見
    本院97年度重訴字第188 號二卷第11頁、第15頁），惟自被
    告丙○○交付款項迄今已逾2 年餘，均未見被告乙○○有處
    分上開房地之舉，被告丙○○亦未陳稱有向被告乙○○催討
    償還借款本利之情，被告丙○○既係經被告郭瑞宛介紹認識
    ，方初次借款予被告乙○○，兩人間並無特殊情誼，且借款
    金額高達13,000,000元，被告丙○○竟陳稱迄今長達2 年餘
    期間未曾向被告乙○○收取任何利息，亦未曾向被告乙○○
    催討償還，復未就被告乙○○提供擔保之房地實行抵押權以
    迅速回收債權，其所為顯與民間貸放業者之交易常情不符，
    則被告丙○○是否確有出借上開款項予被告乙○○，顯有可
    疑。
 3、觀諸被告丙○○96年5 月8 日匯款至被告乙○○帳戶後，被
    告乙○○隨即於當日將上開8,000,000 元提領出來，被告乙○○雖陳稱有將該8,000,000 元交付予被告甲○○，其中5,
    000,000 元即系爭土地及寧靖段土地之價金，另3,000,000
    元係其出借予被告甲○○等語，惟並未提出上開鉅額資金確
    由被告甲○○收受之證據供本院參酌，原告亦爭執上開資金
    流向之真實性，則上開所稱8,000,000 元是否確有交付被告
    甲○○，即非無疑。又被告丙○○於96年4 月27日將5,000,
    000 元匯予被告甲○○時，該筆款項於同日隨即自被告甲○○帳戶以現金方式領出，此有被告甲○○渣打銀行九如分行
    帳戶交易明細表在卷可稽（見本院97年度重訴字第188 號一
    卷第297 頁），本院既不採信被告甲○○有投資大陸生意乙
    事，則該筆5,000,000 元於同日自被告甲○○帳戶提出之用
    途，極屬可疑。又上開2 筆款項，若確係由被告乙○○向被
    告丙○○借用以支付價金，為何1 筆匯予被告甲○○，另1
    筆卻匯予被告乙○○，如若係被告乙○○指示，既均係要交
    付予被告甲○○，為何要先匯予被告乙○○，嗣由被告乙○○提領後再將鉅額現金交付被告甲○○，徒增風險及不便。
    準此，被告丙○○提供予被告乙○○之5,000,000 元、800,
    000 元款項，其用途及最終流向既有上開疑義，再參以被告
    丙○○迄今未曾向被告乙○○催討借款債務本金及利息，復
    未就被告乙○○提供擔保之房地實行抵押權以迅速回收債權
    ，顯與民間貸放業者之交易常情不符乙節以觀，則被告丙○○所匯予被告甲○○、乙○○之5,000,000 元、8,000,000
    元，是否確為借款，確有疑義，故而原告主張被告丙○○匯
    款5,000,000 元、8,00 0,000元至被告甲○○、乙○○帳戶
    ，僅係為製造買賣、借貸之金流假象，尚非不可採信，據此
    ，亦難認雙方有以系爭土地抵押權擔保借款之真意，則被告
    乙○○就系爭土地為被告丙○○設定之系爭抵押權，應屬虛
    偽不實，即堪認定。又被告丙○○與被告乙○○設定虛偽不
    實之抵押權，並配合提供資金流動之假象；是以，被告丙○○對於被告甲○○、乙○○間就系爭土地之買賣及移轉登記
    係通謀虛偽意思表示，旨在脫產逃避債務乙節，即難諉為不
    知；從而，原告主張就被告乙○○無權以系爭土地為被告丙○○設定抵押權乙情，被告丙○○非屬善意，應不受善意保
    護，可堪採認。
(四)、按「表意人與相對人通謀而為虛偽意思表示者，其意思表示
    無效。但不得以其無效，對抗善意第三人。」、「債務人怠
    於行使其權利時，債權人因保全債權，得以自己之名義，行
    使其權利。但專屬於債務人本身者，不在此限。」、「前條
    債權人之權利，非於債務人負遲延責任時，不得行使。但專
    為保存債務人權利之行為，不在此限。」、「所有人對於無
    權占有或侵奪其所有物者，得請求返還之。對於妨害其所有
    權者，得請求除去之。有妨害其所有權之虞者，得請求防止
    之。」，民法第87條第1 項、第242 條、第243 條、第767
    條第1 項分別定有明文。本件被告甲○○與被告乙○○間就
    附表一所示不動產訂立買賣契約並移轉所有權移轉行為，屬
    通謀虛偽意思表示，該買賣契約及移所有權之物權行為，均
    屬無效；又宏亞南公司積欠原告7,260,611 元及其利息、違
    約金，且屆期未獲清償，被告甲○○為上開債務之連帶保證
    人，自應負連帶清償責任；則原告訴請確認附表一所示不動
    產之買賣關係不存在，並代位被告甲○○依民法第767 條所
    有物返還請求權規定，請求被告乙○○將附表一所示不動產
    以贈與為原因所為之所有權移轉登記予以塗銷，洵屬有據。
    又被告乙○○既未取得附表一所示之不動產之所有權，則被
    告乙○○為被告丙○○設定如附表一所示之抵押權之行為，
    即屬無權處分，而被告丙○○知悉被告甲○○與被告乙○○
    就附表一所示不動產買賣及所有權移轉係通謀虛偽意思表示
    ，業經本院認定屬實，即非民法第87條第1 項但書所謂之善
    意第三人，亦不受民法善意受讓制度之保護，是以，原告代
    位被告甲○○訴請被告丙○○將附表一所示抵押權設定登記
    予以塗銷，亦屬正當。
五、綜上所述，原告依民法第87條第1 項、第242 條、第767 條
    規定，訴請確認被告甲○○與被告乙○○間就附表一所示不
    動產之買賣關係不存在，並訴請被告乙○○就附表一所示不
    動產於附表一所示日期，以贈與原因所為所有權移轉登記予
    予塗銷，且訴請被告丙○○就附表一所示不動產所為抵押權
    設定登記予以塗銷，為有理由，應予准許。又原告先位之訴
    既有理由，其備位之訴即無審酌之必要，本院自無庸審認備
    位聲明之爭點，附此敘明。
六、本件判決基礎俱已臻明確，兩造其餘攻防方法及訴訟資料經
    本院審酌後，核與判決不生影響，無逐一論駁之必要，併此
    敘明。
七、據上論結，原告之訴為有理由，依民事訴訟法第385 條第1
    項前段、第78條、第85條第1 項前段，判決如主文。
中    華    民    國    98    年    11    月    26    日
                  民事第六庭  審判長法  官  楊國祥
                                    法  官  李怡諄
                                    法  官  林書慧
正本係照原本作成。
如不服本判決，應於送達後20日內，向本院提出上訴狀並表明上
訴理由，如於本判決宣示後送達前提起上訴者，應於判決送達後
10日內補提上訴理由書（須附繕本）。
中    華    民    國    98    年    11    月    26    日
                              書記官  莊豐源
附表一：
┌──┬───────────┬───┬────┬─────────┬────┬───────────┬────┐
│編號│      不動產          │買受人│買賣時間│     買賣價金     │買賣移轉│       抵押權人       │抵押權  │
│    │                      │      │        │                  │登記時間│                      │登記時間│
├──┼───────────┼───┼────┼─────────┼────┼───────────┼────┤
│ 1  │高雄縣湖內鄉○○段1105│乙○○│96年3 月│6,000,000 元      │96年3 月│丙○○                │96年4 月│
│    │地號土地（面積547.36平│      │6 日    │（另包含高雄縣湖內│26日    │（第1 順位，與高雄縣湖│27日    │
│    │方公尺，權利範圍6 分之│      │        │鄉○○段977 號土地│        │內鄉○○段977 號土地  │        │
│    │1 ）、1106地號土地（面│      │        │《面積9,014.8 平方│        │《面積9,014.8 平方公尺│        │
│    │積967.39平方公尺，權利│      │        │公尺，權利範圍6 分│        │，權利範圍6 分之1 》共│        │
│    │範圍6 分之1）         │      │        │之1 》）          │        │同擔保債權本金最高限額│        │
│    │                      │      │        │                  │        │9,600,000 元，債務人為│        │
│    │                      │      │        │                  │        │甲○○）              │        │
└──┴───────────┴───┴────┴─────────┴────┴───────────┴────┘
附表二：
┌──┬───────────┬───┬────┬─────────┬────┬───────────┬────┐
│編號│      不動產          │買受人│買賣時間│     買賣價金     │買賣移轉│       抵押權人       │抵押權  │
│    │                      │      │        │                  │登記時間│                      │登記時間│
├──┼───────────┼───┼────┼─────────┼────┼───────────┼────┤
│ 1  │高雄市○○區○○段272 │乙○○│96年2 月│11,200,000 元     │96年3 月│丙○○                │96年4 月│
│    │地號土地（面積69平方公│      │27日    │                  │9 日    │（第2 順位，共同擔保債│26日    │
│    │尺，權利範圍全部）、27│      │（登記買│                  │        │權本金最高限額6,000,00│        │
│    │3 地號土地（面積21平方│      │賣原因發│                  │        │0 元．債務人為乙○○）│        │
│    │公尺，權利範圍全部）、│      │生日期：│                  │        │                      │        │
│    │429 建號建物（門牌號碼│      │96年3 月│                  │        │                      │        │
│    │：高雄市○○區○○路  │      │1 日）  │                  │        │                      │        │
│    │429 號，總面積169.74平│      │        │                  │        │                      │        │
│    │方公尺，權利範圍全部）│      │        │                  │        │                      │        │
├──┼───────────┼───┼────┼─────────┼────┼───────────┼────┤
│ 2  │高雄縣湖內鄉○○段977 │乙○○│96年3 月│6,000,000 元      │96年3 月│丙○○                │96年4 月│
│    │號土地（面積9,014.8 平│      │6 日    │（另包含高雄縣湖內│26日    │（第1 順位，與高雄縣湖│27日    │
│    │方公尺，權利範圍6 分之│      │        │鄉○○段1105地號土│        │內鄉○○段1105地號土地│        │
│    │1 ）                  │      │        │地《面積547.36平方│        │《面積547.36平方公尺，│        │
│    │                      │      │        │公尺，權利範圍6 分│        │權利範圍6 分之1》、110│        │
│    │                      │      │        │之1 》、1106地號土│        │6地號土地《面積967.39 │        │
│    │                      │      │        │地《面積967.39平方│        │平方公尺，權利範圍6 分│        │
│    │                      │      │        │公尺，權利範圍6分 │        │之1 》共同擔保債權本金│        │
│    │                      │      │        │之1 》）          │        │最高限額9,600,000 元，│        │
├──┼───────────┼───┼────┼─────────┼────┼───────────┼────┤
│ 3  │高雄縣湖內鄉○○段875 │王俊雄│96年2 月│900,000元         │96年3 月│王淑惠                │96年5 月│
│    │地號土地（面積38.03 平│      │25日    │                  │16日    │（第1 順位，共同擔保債│3 日    │
│    │方公尺，權利範圍全部）│      │（登記買│                  │        │務本金最高限額1,000,00│        │
│    │、876 地號土地（面積  │      │賣原因發│                  │        │0 元，債務人為王俊雄）│        │
│    │27.96 平方公尺，權利範│      │生日期：│                  │        │                      │        │
│    │圍全部）、149 建號建物│      │96年2 月│                  │        │                      │        │
│    │（門牌號碼：高雄縣湖內│      │27日）  │                  │        │                      │        │
│    │鄉○○街147 巷14號，總│      │        │                  │        │                      │        │
│    │面積95.94 平方公尺，權│      │        │                  │        │                      │        │
│    │利範圍全部）          │      │        │                  │        │                      │        │
├──┼───────────┼───┼────┼─────────┼────┼───────────┼────┤
│ 4  │高雄縣路竹鄉○○段498 │郭瑞宛│96年2 月│2,200,000 元      │96年3 月│                      │        │
│    │地號土地（面積70.06 平│      │26日    │                  │8 日    │                      │        │
│    │方公尺，權利範圍全部）│      │        │                  │        │                      │        │
│    │、118 建號建物（門牌號│      │        │                  │        │                      │        │
│    │碼：高雄縣路竹鄉○○路│      │        │                  │        │                      │        │
│    │28號，總面積184.64平方│      │        │                  │        │                      │        │
│    │公尺，權利範圍全部）  │      │        │                  │        │                      │        │
└──┴───────────┴───┴────┴─────────┴────┴───────────┴────┘

司法院資訊處製作；財團法人民間司法改革基金會備份。
